臺灣臺南地方法院刑事判決　　　　　　 96年度簡上緝字第2號
上　訴　人　臺灣臺南地方法院檢察署檢察官
被　　　告　乙○○
　　　　　　　　　　　樓(台北市南港區戶政事務所)
　　　　　　　　　　　）
上列上訴人因被告詐欺案件，不服中華民國本院95年4月25日本
院95年度簡字1144號第一審簡易判決（聲請簡易判決處刑案號：
臺灣臺南地方法院檢察署95年度偵緝字第47號），提起上訴，檢
察官請求併案審理（臺灣臺北地方法院檢察署95年度偵字第1148
8號），本院管轄之第二審合議庭判決如下：
    主  文
原判決撤銷。
乙○○幫助共同意圖為自己不法之所有，以恐嚇使人將本人之物
交付，處有期徒刑肆月，如易科罰金，以銀元佰元即新臺幣玖
佰元折算壹日。
    事  實
一、乙○○得知有人欲使用他人金融帳戶，雖預見將其存摺及提
    款卡等帳戶資料提供予他人使用，將可作為幫助犯罪集團成
    員實施詐欺取財、恐嚇取財行為時，要求被害人匯入款項以
    遂行犯罪目的之不法使用等情，竟仍不顧他人可能遭受詐欺
    取財或恐嚇取財之危險，基於縱若有人持其帳戶犯詐欺取財
    或恐嚇取財罪行，亦不違反其本意之幫助犯意，於民國94年
    4、5月間之不詳時間，在臺北市松山火車站某處，以每個銀
    行帳戶資料新臺幣（下同）2500元之代價，將其臺北富邦銀
    股份有限公司玉成分行（下稱富邦銀行）帳號000000000000
    號、及臺新國際商業銀行股份有限公司南松山分行（下稱臺
    新銀行）帳號00000000000000000號帳戶之存摺及提款卡（
    含密碼），出售予姓名年籍均不詳之人「陳先生」，而容認
    「陳先生」所屬之犯罪集團以遂行詐欺取財及恐嚇取財之犯
    罪。嗣取得乙○○上開富邦銀行、臺新銀行帳戶、姓名年籍
    均不詳之成年男子所屬之犯罪集團，即共同基於意圖為自己
    不法所有之詐欺取財、恐嚇取財犯意聯絡，分別為下列之詐
    欺及恐嚇取財行為：
    (一)該犯罪集團於94年4月20日晚上9時50分許，假冒雅虎奇摩
      拍賣網站賣家，以電子郵件通知住於臺南縣仁德鄉○○○
      路353巷53號之丙○○，告知丙○○標得價值3800元之
      CELINE皮包1只，致丙○○陷於錯誤，而於94年4月21日上
      午8時20分許，依詐欺集團人員指示，將3800元匯至乙○○所有之臺北富邦帳戶內，嗣經丙○○久未收到標得物，
      向雅虎奇摩網站查詢後，始知受騙。
    (二)該犯罪集團於94年4月25日下午5時許，以電話向甲○○謊
      稱其妹遭擄，須匯款至乙○○上開臺新銀行帳戶云云，致
      甲○○心生畏怖，因而於同日晚上8時許，在桃園縣中壢
      市○○路便利商店所設置之自動櫃員機，依犯罪集團指示
      ，將10萬元匯至乙○○臺新銀行帳戶內；嗣經甲○○向其
      妹查詢後，始知上情。
二、案經臺北市政府警察局松山分局報請臺灣臺北地方法院檢察
    署檢察官呈請臺灣高等法院檢察署檢察長令轉臺灣臺南地方
    法院檢察署檢察官偵查後聲請以簡易判決處刑，暨臺北市政
    府警察局松山分局報請臺灣臺北地方法院檢察署檢察官請求
    併辦審理。
    理  由
一、被告乙○○經合法傳喚，無正當理由未到庭，惟上開犯罪事
    實，業據被告於本院準備程序中坦認屬實（見本院96年2月
    15日筆錄），且經被害人丙○○、甲○○於警局指訴綦詳，
    並有被告所有之臺北富邦銀行帳戶、臺新銀行帳戶開戶基本
    資料表、交易明細表，告訴人丙○○郵政儲金簿、告訴人甲○○自動櫃員機交易明細表各一紙在卷可資佐證，足認被告
    之自白核與事實相符，應可採為認定事實之基礎。從而，應
    認本案事證明確，被告犯行洵堪認定。
二、論罪科刑：
　(一)核本案姓名年籍不詳「陳先生」上開所屬之犯罪集團所為，
    ，分別係犯刑法第339條第1項詐欺取財罪及346條條第1項恐
    嚇取財罪。犯罪集團成員間，就詐欺取財犯行及恐嚇取財之
    犯行，有犯意聯絡及行為之分擔，應依修正前刑法第28條論
    以共同正犯。聲請併辦意旨雖認事實欄一(二)之正犯所為犯行
    ，僅涉犯詐欺取財罪。惟按恐嚇取財罪與詐欺取財罪二者之
    區別，在於前者係施用使人心生畏怖之恐嚇手段，致被害人
    心生畏懼，明知不應交付財物而交付，後者則係施用詐術手
    段，使人陷於錯誤，誤信為應交付財物而交付。惟上開之恐
    嚇手段，常以虛假之事實為內容，故有時亦不免含有詐欺之
    性質，倘含有詐欺性質之恐嚇取財行為，足使人心生畏懼時
    ，自應僅論以高度之恐嚇取財罪，殊無再適用詐欺取財罪之
    餘地。查本案事實欄一(二)之正犯所為上開犯罪手法，既兼使
    被害人陷於錯誤並生恐懼，即應該當恐嚇取財犯行，聲請併
    辦訴意旨容有誤會，惟起訴之基本事實同一，爰依職權變更
    。是核被告所幫助之正犯所為，係犯刑法第339條第1項詐欺
    取財罪、346條第1項恐嚇取財罪。被告以一幫助之行為出賣
    上開臺北富邦銀行、臺新銀行帳戶存摺、提款卡及密碼等資
    料，而觸犯339條第1項詐欺取財罪及346條第1項恐嚇取財罪
    之幫助犯，係一行為觸犯數罪名，應依刑法第55條想像競合
    犯從一重之幫助恐嚇取財罪處斷，被告基於幫助他人為恐嚇
    取財犯行之故意，而為前開行為，為修正前刑法第30條第1
    項之幫助犯，應依同條第2項之規定，按正犯之刑減輕之。
    又聲請併辦部分即犯罪事實一(二)部分，與聲請簡易判決處刑
    部分有裁判上一罪之想像競合犯關係，本院自得審理，併此
    敘明。
  (二)原審予以論罪科刑，固非無見，惟原審未及審酌上開事實欄
    一(二)部分，尚有未洽。上訴人上訴據此上訴，為有理由，應
    由本院撤銷改判。
  (三)爰審酌被告將自己帳戶提供他人，而幫助他人詐欺取財、恐
    嚇取財，助長他人犯罪，並增加政府查緝此類犯罪之困難，
    且致被害人甲○○、丙○○分別受有10萬元、3800元之財產
    上損害，惟其事後仍坦承犯行，顯有悔意等一切情狀，量處
    如主文所示之刑，併諭知如易科罰金之折算標準。
  (四)被告經合法傳喚，無正當之理由而不到庭，爰不待其陳述，
    逕行判決。
三、被告上開臺北富邦、臺新銀行存摺及提款卡，雖係被告所有
    供犯本罪所用之物，惟未經扣案，且已提供予真實姓名、年
    籍均不詳之人，無法證明尚屬存在，且非屬違禁物，為避免
    將來執行之困難，爰不另為沒收之諭知，併此敘明。
四、新舊法比較：
    被告行為後，刑法業於九十四年二月二日修正公布，九十五
    年七月一日起施行，而依修正後刑法第二條規定：「行為後
　　法律有變更者，適用行為時之法律。但行為後之法律有利於
　　行為人者，適用最有利於行為人之法律。非拘束人身自由之
  　保安處分適用裁判時之法律。處罰或保安處分之裁判確定後
　　，未執行或執行未完畢，而法律有變更，不處罰其行為或不
  　施以保安處分者，免其刑或保安處分之執行。」茲比較新舊
    法適用如下：
  (一)共犯
    就被告所幫助之正犯犯共同詐欺取財罪、恐嚇取財罪，刑法
    第二十八條業經修正。修正前刑法第二十八條之規定為：「
    二人以上共同實施犯罪之行為者，皆為正犯」，修正施行後
    之規定則為：「二人以上共同實行犯罪之行為者，皆為正犯
    」，揆諸本條之修正理由係為釐清陰謀共同正犯、預備共同
    正犯是否合乎正犯之要件。而本件被告所幫助之正犯，其犯
    行非屬陰謀、預備共同正犯，適用新舊法之結果，修正後之
    規定並非較有利於正犯，依刑法第二條第一項本文之規定，
    仍應適用修正前刑法第二十八之規定。
  (二)幫助犯
    本件被告於犯罪時之刑法第三十條第一項、第二項規定：「
    幫助他人犯罪者，為從犯。雖他人不知幫助之情者，亦同。
    從犯之處罰，得按正犯之刑減輕之」，而九十五年七月一日
    修正公布施行之刑法第三十條第一項、第二項則規定：「幫
    助他人實行犯罪行為者，為幫助犯。雖他人不知幫助之情者
    ，亦同。幫助犯之處罰，得按正犯之刑減輕之」，比較修正
    前後之幫助犯規定，修正前刑法並無不利於被告，依九十五
    年七月一日施行之刑法第二條第一項前段，應適用行為時即
    修正前刑法第三十條之規定。
  (三)想像競合犯
    修正前刑法第五十五條規定：「一行為而觸犯數罪名者，或
    犯一罪而其方法或結果之行為犯他罪名者，從一重處斷」，
    修正後之新刑法第五十五條規定：「一行為而觸犯數罪名者
    ，從一重處斷。但不得科以較輕罪名所定最輕本刑以下之刑
    」，即刪除牽連犯之規定，並增訂想像競合犯不得科以較輕
    罪名最輕本刑以下之刑之限制，惟就上開新增訂之想像競合
    犯規定，乃屬法務實務之明文化，並無實際變革，尚不生比
    較新舊法之問題。
  (四)易科罰金
    按修正前刑法第四十一條第一項前段規定：「犯最重本刑為
    五年以下有期徒刑以下之刑之罪，而受六個月以下有期徒刑
    或拘役之宣告，因身體、教育、職業、家庭之關係或其他正
    當事由，執行顯有困難者，得以一元以上三元以下折算一日
    ，易科罰金。」又按修正前罰金罰鍰提高標準條例第二條前
    段（現已刪除）規定，就其原定數額提高為一佰倍折算一日
    。是本件被告行為時之易科罰金折算標準，應以銀元三百元
    元折算一日，經折算為新臺幣後，應以新臺幣九百元折算為
    一日。惟修正後之刑法第四十一條第一項前段則規定：「犯
    最重本刑為五年以下有期徒刑以下之刑之罪，而受六個月以
    下有期徒刑或拘役之宣告者，得以新臺幣一千元、二千元或
    三千元折算一日，易科罰金。」茲比較修正前後之易科罰金
    折算標準，其適用之結果以修正前之規定較有利於受刑人，
    依刑法第二條第一項前段，即應適用修正前刑法第四十一條
    第一項本文之規定。
  (五)修正刑法係自九十五年七月一日起施行，在此之前，刑法分
    別編有關罰金刑之貨幣單位係銀元；且依刑法分則編應處罰
    金者，應適用罰金罰鍰提高標準條例第一條、第四條之規定
    ，亦即應按各該具體條文制定或修正之時間先後，定其提高
    之倍數。惟被告行為後，刑法施行法增訂第一條之一，於九
    十五年六月十四日經總統公布，並自同年七月一日起施行；
    該條規定：「中華民國九十四年一月七日刑法修正施行後，
    刑法分則編所定罰金之貨幣單位為新臺幣。九十四年一月七
    日刑法修正時，刑法分則編未修正之條文定有罰金者，自九
    十四年一月七日刑法修正施行後，就其所定數額提高為三十
    倍。但七十二年六月二十六日至九十四年一月七日新增或修
    正之條文，就其所定數額提高為三倍」。本件被告係犯刑法
    第三百四十六條條第一項之罪，該罪有罰金刑之處罰，且自
    二十四年七月一日公布施行後即未再修正，依增訂刑法施行
    法第一條之一規定，其罰金以新臺幣為單位，數額應提高三
    十倍。此與修正前之罰金以銀元為單位，適用罰金罰鍰提高
    標準條例之結果應提高十倍者，對被告而言，並無不利（新
    臺幣與銀元之比例為一比三，換算結果，亦為三十倍）。刑
    法施行法第一條之一係替代罰金罰鍰提高標準條例部分條文
    ，與罰金罰鍰提高標準條例罰金額度相同，既不發生有利或
    不利問題，只是將貨幣單位由銀元改為新臺幣，並非法律變
    更刑度之條文，當無比較新舊法問題，因修正後刑法第二條
    第一項本文已規定，行為後法律有變更者，適用「行為時」
    之法律，應逕依舊法規定論處，併此敘明。
據上論斷，應依刑事訴訟法第四百五十五條之一第一項、第三項
、第三百六十九條第一項前段、第三百六十四條、第三百七十一
條、第二百九十九條第一項前段、第三百條，刑法第二條第一項
前段、修正前刑法第三十條第一項前段、第二項、刑法第三百四
十六條第一項、第三百三十九條第一項、第五十五條、修正前刑
法第四十一條第一項前段，刑法施行法第一條之一第一項、第二
項前段，廢止前罰金罰鍰提高標準條例第二條，判決如主文。
本案經檢察官丁○○到庭執行職務。
中　　華　　民　　國　　96　　年　　5 　　月　　8 　　日
　　　　　　　　　刑事第二庭    審判長法　官　蘇義洲
                                      法  官  徐文瑞
                                      法  官  洪士傑
以上正本證明與原本無異。
不得上訴。
　　　　　　　　　　　　　　　　書記官　王政煌
中　　華　　民　　國　　96　　年　　5 　　月　　8 　　日
附錄法條：
中華民國刑法第339條
（普通詐欺罪）
意圖為自己或第三人不法之所有，以詐術使人將本人或第三人之物交付者
，處 5 年以下有期徒刑、拘役或科或併科 1 千元以下罰金。
以前項方法得財產上不法之利益或使第三人得之者，亦同。
前二項之未遂犯罰之。
中華民國刑法第346條
（單純恐嚇罪）
意圖為自己或第三人不法之所有，以恐嚇使人將本人或第三人之
物交付者，處6月以上5年以下有期徒刑，得併科1千元以下罰金
。
以前項方法得財產上不法之利益，或使第三人得之者，亦同。
前二項之未遂犯罰之。
